最高法院刑事判決　　　　　　九十四年度台上字第七三三六號
　　上　訴　人　乙○○
　　選任辯護人　張慶宗律師
　　上　訴　人　丙○○
　　　　　　　　　　　　39巷.
　　　　　　　　甲○○
　　　　　　　　　　　　17號.
　　　　　　　　　　　　196.
　　上 列一 人
　　選任辯護人　徐文宗律師
　　上　訴　人　丁○○
　　　　　　　　戊○○
　　　　　　　　　　　　15號.
　 　　　　　　 己○○
上列上訴人等因背信案件，不服台灣高等法院台中分院中華民國
九十三年十月七日第二審更審判決（九十三年度重上更(一)字第三
號，起訴案號：台灣台中地方法院檢察署八十三年度偵字第一二
四六二、一二七九八、一三六００、一三八七九號），提起上訴
，本院判決如下：
    主  文
原判決撤銷，發回台灣高等法院台中分院。
    理  由
本件原判決撤銷第一審關於上訴人乙○○、丙○○、甲○○、丁
○○、戊○○、己○○部分之科刑判決，改判論處乙○○、丙○
○、甲○○、丁○○、戊○○、己○○共同連續為他人處理事務
，意圖為第三人不法之利益，而違背其任務之行為，致生損害於
本人之財產及利益各罪刑，固非無見。
惟查：(一)按民國九十二年九月一日公布施行之刑事訴訟法第一百
五十九條第一項明定：被告以外之人於審判外之書面或言詞陳述
，除法律有規定者外，不得作為證據。同法第一百五十九條之二
明定：被告以外之人於檢察事務官、司法警察官或司法警察調查
中所為之陳述，與審判中不符時，其先前之陳述具有較可信之特
別情況，且為證明犯罪事實存否所必要者，得為證據。本件原審
於九十三年十月七日判決時，上開新法業已公布施行。原審於九
十三年九月二十三日審理時，就共同被告甲○○亦以證人身分加
以訊問，據該證人結稱：其於服務於台中縣豐原市農會時，因金
融業之間競爭激烈，故會極力拉攏大戶，於辦理本件貸款時，乙
○○、丙○○未為任何不法之指示等語（見原審更(一)卷第一二
七、一三七頁）。上開供詞核與該共同被告於法務部調查局台中
縣調查站調查人員詢問中所稱：其於辦理貸款時，雖明知有諸多
違反貸款規定之處；但因該等貸款案，均係本農會信用部主任林
正敏指示，並言明表示該等申貸案係戊○○要的，且已經總幹事
乙○○同意，並吩咐拿回去儘速處理等語（第一二四六二號偵查
卷第一五一、一五二頁），顯有不符。原判決未說明該證人先前
於審判外所為之供述，如何具有較可信之特別情況，且為證明犯
罪事實存否所必要，而得資為共同被告乙○○論罪之依據，自有
理由不備之違誤。(二)按審理事實之法院，對於被告有利及不利之
證據，均應一併加以注意，並依據調查證據所得之資料，本其心
證而為事實之判斷，並說明全部證據取捨判斷之理由，否則即有
理由不備之違誤。查乙○○辯稱其於接任總幹事之後，對於農會
之徵信人員是否依市價而為查估事前並不知情，亦未對於各級承
辦人員為任何之指示等語（見原判決第四七頁）。而原審論處上
訴人等以背信罪責，無非以戊○○、己○○自八十年十二月間起
，因所經營之家族企業，急需資金週轉，自同月十二日起辦理上
開貸款時，徵信承辦人甲○○、丁○○明知戊○○所提供之擔保
品土地時價，經扣除土地增值稅及以放款率打折後，未達於戊○
○所欲申貸之金額；但於徵信調查及初審時，未依規定查詢附近
交易時價，扣除土地增值稅後，再按放款率最高九成所得之數額
，以決定核貸之金額，卻逕依戊○○欲貸款金額，以反推算方式
高估擔保品交易之時價（即依據每筆貸款案之申貸金額為基礎，
將擔保品之價值估至減除土地增值稅再打折後之估價額，使之超
過申貸金額），並在業務上製作之徵信、審核意見文件上為不實
之登載，轉呈信用部主任林正敏、秘書丙○○、總幹事林益昭或
乙○○（自八十二年三月擔任總幹事起）逐級核貸，使台中縣豐
原市農會不當超貸，致生損害於該農會等語（見原判決第五頁）
。足見原審係以上訴人等未確實徵信，而以反推之方式估價，使
台中縣豐原市農會不當超貸為論罪之依據。但乙○○係自八十二
年三月開始擔任總幹事，且原判決只認定乙○○於擔任總幹事期
間，就李伯本於八十年十二月十九日所貸得之二千萬元，於期限
二年期滿前辦理續借時，指示丙○○、林正敏、丁○○以初貸之
資料為續貸之依據，未就擔保物再為徵信調查及詢價之程序，即
於八十二年十二月三十日准予續貸二千萬元。並以同一手法另就
羅寬德、陳樹林、林榮秋、陳樹森、林張菊、羅文瑞借貸部分，
准予續貸等情（見原判決第九至十五頁）。如果無誤，則乙○○
自八十二年三月間擔任總幹事後，就李伯本、羅寬德、陳樹林、
林榮秋、陳樹森、林張菊、羅文瑞申請續貸時，是否知悉原先核
貸時之違法核價，而仍指示下屬違法續貸。上開事項攸關背信罪
犯罪故意之認定，自當予以調查審認。(三)刑法上之背信罪，以為
他人處理事務，意圖為自己或第三人不法之利益，或損害本人之
利益，而為違背其任務之行為，致生損害於本人之財產或其他利
益者，為其成立之要件。原判決認定林益昭係台中縣豐原市農會
之前任總幹事，於八十一年十二月二日死亡後，由秘書丙○○暫
代總幹事職務，自八十二年三月三日起，續由林益昭之子乙○○
擔任該農會總幹事；丙○○則先後擔任該農會之秘書，甲○○自
八十年七月間起擔任該農會信用部放款之初審業務，並自八十二
年十一月起擔任二個月之徵信人員；丁○○自八十年八月間起擔
任放款徵信之調查員，其中除於八十二年十二月間、八十三年二
、三月間，曾輪調放款部辦理放款業務外，其餘期間主要負責就
農會會員申貸之徵信作業，渠等均係依農會法規定，受農會全體
會員之委託，各司綜理會務、放款案件之徵信調查、初審、複審
等業務，乃為農會處理事務而從事業務之人員等語。原審或謂乙
○○、丙○○、甲○○、丁○○等人係受農會全體會員之委託，
從事放款之業務；或謂係受台中縣豐原市農會之委託，從事於放
款事務之人。則本件乙○○、丙○○、甲○○、丁○○等人究係
受台中縣豐原市全體會員之委託，或受台中縣豐原市農會之委託
從事於放款事務之人員。事實尚有未明，原審未加調查釐清，遽
行判決，自有未當。以上或係上訴人等上訴意旨所指摘，或為本
院得依職權調查之事項，應認原判決仍有撤銷發回更審之原因。
至本件上訴人等被訴背信罪，雖屬刑事訴訟法第三百七十六條第
五款之案件，惟於修正刑事訴訟法施行前，原得上訴於第三審法
院，且已係屬於法院，依刑事訴訟法施行法第五條第一項規定，
仍應依施行前之法定程序終結之，附此說明。又原判決事實欄就
中興畜牧場貸款案，載明係提供「……新社鄉○○路四八之八號
樓房建物……」、「新社鄉○○段○段六十五、六十五之二……
」等不動產為擔保（第十六頁第十一、十二行；第十八頁第十行
），惟於原判決附表「壹之乙：中興畜牧場貸款案」並未有「新
社鄉○○路四八之八號樓房建物」之記載。又上開「新社鄉○○
段○段」應為「新社鄉○○段『十分』小段」之誤。潭子工業區
貸款案所供擔保之土地，事實欄載為潭子鄉○○○段」第四六五
、五五五之五號（見原判決第二十二頁第九行），但原判決附表
「壹之丙：」卻載「潭子段」第四六五、五五五之五號前後不符
（見原判決附表第十頁第四行）；案經發回，於審理時應併注意
及之。
據上論結，應依刑事訴訟法第三百九十七條、第四百零一條，判
決如主文。
中　　華　　民　　國　九十四　年　 十二 　月　二十九　日
                      最高法院刑事第五庭
                          審判長法官  莊　登　照
                                法官  黃　一　鑫
                                法官  林　秀　夫
                                法官  吳　昆　仁
                                法官  陳　朱　貴
      本件正本證明與原本無異
                                      書  記  官
中　　華　　民　　國　九十五　年　  一  　月　　四　　日
                                                      Ｔ
